【裁判字號】    91,重上更(一),6
【裁判日期】    920408
【裁判案由】    分割共有物
【裁判全文】
臺灣高等法院高雄分院民事判決  九十一年度重上更(一)字第六號
      上  訴  人  卯○○
      訴訟代理人  丑○○
      上  訴  人  乙○
                  辛○○
                  辰○
      訴訟代理人  癸○○
      上  訴  人  庚○○
                  寅○○
      訴訟代理人  孫嘉男律師
      上  訴  人  巳○○
                  戊○○
                  己○○
                  子○○
                  壬○○
                  丁○
                  甲○○即陸.
      被  上訴人  丙○○
右當事人間請求分割共有物事件，上訴人對於中華民國八十七年十一月九日台灣高雄
地方法院八十六年訴字第二二四九號第一審判決提起上訴，經最高法院第一次發回更
審，本院判決如左：
      主      文
原判決第二項暨訴訟費用之裁判均廢棄。
上訴人辰○、丁○、庚○○應以新台幣捌萬捌仟貳佰壹拾陸元補償上訴人壬○○；應
以新台幣貳拾陸萬柒仟貳佰捌拾伍元補償上訴人寅○○；應以新台幣壹拾萬柒仟肆
佰壹拾陸元補償被上訴人；應以新台幣肆拾貳萬柒仟玖佰柒拾元補償上訴人甲○○
，應以新台幣拾肆萬壹仟零拾肆元補償上訴人巳○○、戊○○、己○○、子○○
。上訴人卯○○應以新台幣捌仟壹佰肆拾玖元補償上訴人壬○○；應以新台幣貳萬肆
仟陸佰玖拾元補償上訴人寅○○；應以新台幣壹萬貳仟陸佰玖拾肆元補償被上訴人；
應以新台幣萬玖仟伍佰拾肆元補償上訴人甲○○，應以新台幣萬壹仟伍佰零
元補償上訴人巳○○、戊○○、己○○、子○○。上訴人乙○應以新台幣伍萬仟陸
佰壹拾伍元補償上訴人壬○○；應以新台幣壹拾陸萬貳仟肆佰肆拾柒元補償上訴人寅
○○；應以新台幣捌萬仟伍佰壹拾陸元補償被上訴人；應以新台幣貳拾陸萬零壹佰
零陸元補償上訴人甲○○；應以新台幣貳拾萬柒仟貳佰陸拾捌元補償上訴人巳○○、
戊○○、己○○、子○○。上訴人辛○○應以新台幣壹拾伍萬伍仟肆佰貳拾柒元補償
上訴人壬○○；應以新台幣肆拾柒萬零玖佰拾元補償上訴人寅○○；應以新台幣
貳拾肆萬貳仟壹佰壹拾元補償被上訴人；應以新台幣柒拾伍萬肆仟零肆拾柒元補償
上訴人甲○○；應以新台幣陸拾萬零捌佰陸拾捌元補償上訴人巳○○、戊○○、己○
○、子○○。
其他上訴駁回。
第一、二審及發回前第三審訴訟費用由上訴人卯○○負擔七二分之五，上訴人乙○負
擔一四四分之五，上訴人甲○○負擔八分之一，上訴人巳○○、戊○○、己○○各負
擔三二分之一，上訴人子○○負擔一四三二００分之三０五０，上訴人辛○○負擔一
四三二００分之一九三二五，上訴人壬○○負擔一四四分之三，上訴人辰○、丁○、
庚○○各負擔二四分之一，上訴人寅○○負擔四分之一，餘由被上訴人負擔。
      事      實
一、本件為分割共有物之訴，其訴訟標的對於共同訴訟之各人必須合一確定，依民事
    訴訟法第五十六條第一項第一款規定，上訴人卯○○、乙○、辛○○、辰○、庚
    ○○、寅○○提起上訴之效力，及於同造之其他當事人丁○、子○○、巳○○、
    甲○○（即陸洪嘉瑞之承當訴訟人）、戊○○、己○○、壬○○等人，爰將之併
    列為上訴人。又本件上訴人巳○○、戊○○、己○○、子○○、壬○○、丁○、
    甲○○經合法通知，未於言詞辯論期日到場，核無民事訴訟法第三百八十六條各
    款所列情形，爰依被上訴人聲請，由其一造辯論而為判決。系爭土地原共有人陸
    洪嘉瑞之應有部分，已於本院前審審理中之八十九年二月二十一日移轉登記予甲
    ○○，有系爭土地謄本附卷可稽，甲○○聲請承當訴訟，為兩造所同意，應予准
    許。另原共有人壬○○就系爭土地之應有部分，亦於本院審理中之九十一年四月
    二十九日移轉登記予其子洪文，惟洪文雖經本院以書面將訴訟繫屬之事實予以通
    知，然仍未聲請代上訴人壬○○承當訴訟，爰仍列壬○○為上訴人。均合先明
    。
二、被上訴人主張：系爭坐落於高雄市○○區○○段四小段一一五七號，建地、面積
    二六平方公尺、一一五八號，建地，面積一六０平方公尺、一一五九號，建地、
    面積二０平方公尺、一一六０號，建地，面積九三平方公尺、一一六一號，建地
    、面積五九平方公尺、一一六二號，建地、面積三０七平方公尺、一一六四號，
    建地、面積一四三平方公尺、一一六五號，建地，面積一五五平方公尺、一一六
    六號，建地，面積一五三平方公尺、一一六七號，建地，面積二三三平方公尺等
    十筆土地，為兩造所共有，起訴時，各共有人之應有部分如附表一所載，訴訟中
    部分共有人因買賣而相互移轉部分應有部分，現各共有人之應有部分如附表二所
    載。系爭土地為建地，兩造並無不分割之協議，亦無因物之使用目的不能分割之
    情形，又不能達成分割之協議，爰依民法第八百二十三條規定，求為判決依各共
    有人所占用之各筆土地分割單獨所有，並依各筆土地價值高低為合理之補償等語
    。上訴人卯○○、乙○、辛○○、辰○、庚○○、寅○○、丁○則以：系爭土地
    十筆與同小段一一六八號土地共十一筆，原僅為一筆土地，於先代祖先時已協議
    分管或分割，七十三年四月十二日兩造再協議分割成十一筆，約定按各共有人所
    占各筆土地分割單獨所有或共有，僅因上訴人辛○○多分得部分之補償價款未談
    妥，而未辦各筆土地單獨所有之登記，致仍登記為兩造全體共有，則系爭土地既
    已協議分割，自不得再訴請裁判分割，又中華經濟鑑定中心之鑑價高於市價太多
    ，且其所據資料均係三年以前者，目前房地產價格跌落甚鉅，應另請宏大不動產
    鑑定顧問股份有限公司（以下簡稱宏大公司）依目前之市價鑑定，作為補償之標
    準等語，另上訴人寅○○並以：如果伊不須再支付補償費給其他共有人，則一一
    五九地號土地分給伊，伊並無意見等語（見本院卷(一)第六一頁背面）資為抗辯。
    上訴人子○○、巳○○、甲○○則以應按各共有人所占各筆土地分割單獨所有或
    共有，並應依中華經濟鑑定中心之鑑價標準為補償之依據始為合理等語資為抗辯
    。
三、本件原審對於被上訴人之請求，判決：(一)兩造共有之前揭系爭十筆土地分割方法
    為：右昌段四小段第一一五七號，面積二六平方公尺之土地分歸上訴人壬○○取
    得，同右段第一一五八號，面積一六０平方公尺之土地分歸上訴人辰○、丁○、
    庚○○按應有部分各三分之一維持共有，同右段第一一五九號，面積二０平方公
    尺，及同右段第一一六二號，面積三０七平方公尺土地分歸上訴人寅○○取得，
    同右段第一一六０號，面積九三平方公尺之土地分歸上訴人卯○○取得，同右段
    第一一六一號，面積五九平方公尺之土地分歸上訴人乙○取得，同右段第一一六
    四號，面積一四三平方公尺之土地分歸被上訴人丙○○取得，同右段一一六五號
    ，面積一五五平方公尺之土地分歸上訴人甲○○（即陸洪嘉瑞之承當訴訟人）取
    得，同右段第一一六六號，面積一五三平方公尺之土地分歸上訴人巳○○、戊○
    ○、己○○、子○○按應有部分六五九分之一七九、六五九分之一七九、六五九
    分之一七九、六五九分之一二二維持共有，同右段第一一六七號，面積二三三平
    方公尺土地分歸上訴人辛○○取得(二)上訴人壬○○、辰○、丁○、庚○○、寅○
    ○、卯○○、乙○、辛○○應分別依原判決附表四所載之金額各補償被上訴人丙
    ○○，上訴人甲○○、巳○○、戊○○、己○○、子○○、辛○○。(三)訴訟費用
    由上訴人卯○○負擔七二分之五，上訴人乙○負擔一四四分之五，上訴人甲○○
    負擔八分之一，上訴人巳○○、戊○○、己○○各負擔三二分之一，上訴人子○
    ○負擔一四三二００分之三０五０、上訴人辛○○負擔一四三二００分之一九三
    二五，上訴人壬○○負擔一四四分之三，上訴人辰○、丁○、庚○○各負擔二四
    分之一，上訴人寅○○負擔四分之一，餘由被上訴人負擔。上訴人卯○○、乙○
    、辛○○、辰○、庚○○、寅○○（以上簡稱上訴人卯○○等六人）及丁○聲明
    不服，上訴聲明求為判決：(一)原判決廢棄。(二)兩造共有系爭前揭坐落高雄市○○
    區○○段四小段、第一一七五號等十筆土地，請依各共有人應有部分比例為妥適
    分割。(三)訴訟費用由各共有人比例負擔。另上訴人子○○、巳○○、己○○、丁
    ○、甲○○等人則聲明求為判決：(一)上訴駁回。(二)第二審訴訟費用由上訴人卯○
    ○等六人負擔，另上訴人戊○○、壬○○均未於言詞辯論期日到場，亦未提出書
    狀作何聲明。
四、被上訴人主張系爭土地為兩造所共有，起訴時各共有人之應有部分如附表一所載
    ，任一共有人在各筆土地之應有部分均相同，訴訟中部分共有人因買賣而相互移
    轉部分應有部分，現各共有人之應有部分如附表二所載。系爭土地為建地，兩造
    並無不分割之協議，亦無因物之使用目的不能分割之情形，業據其提出土地登記
    簿謄本為證，並為上訴人所不爭執，自堪信為真實。
五、上訴人卯○○、乙○、辛○○、辰○、庚○○、寅○○、丁○雖抗辯系爭十筆土
    地與同小段一一六八號土地共十一筆原僅為一筆土地，於先代祖先時，已協議分
    管、分割云云，然已為其餘兩造當事人所否認，又未能舉證以實其說，自不足採
    信。又其另主張兩造於七十三年四月十二日就系爭土地，已成立協議分割云云，
    並舉證人廖水力為證，亦為其餘兩造當事人所否認。經查兩造雖曾於七十三年四
    月十二日就原為一筆之土地分割成上開十一筆土地，但因價金補償問題無法談妥
    ，致無法辦理各筆土地分予各共有人單獨所有之登記，各筆土地仍登記為兩造全
    體共有之事實，業據證人廖水力到庭證述屬實，足徵兩造並未達成分割之協議，
    其所為上揭抗辯亦不足採。而系爭十筆土地地目皆為建，並無不能分割之情事，
    且無不分割之特約，兩造就分割之方法無法達成協議，則被上訴人訴請裁判分割
    ，即應准許。又系爭十筆土地於起訴時，任一共有人在各筆土地之應有部分均相
    同，各筆土地均相連接，如就系爭十筆土地各筆分別分割，將造成土地細分於土
    地之利用甚為不利，兩造均表示願意合併分割，從而被上訴人訴請合併分割，於
    法即無不合。
六、按法院就共有物所定之分割方法，有自由裁量之權，不受任何共有人主張之拘束
    （參閱最高法院二十六年上字第一七九二號判例）。惟應秉持公平原則，並斟酌
    兩造之聲明，共有物之性質，分割後之價值，經濟效用，而為適當之分配。本件
    系爭土地之使用現況為：上訴人壬○○占有系爭一一五七號土地，上訴人辰○、
    丁○、庚○○三人共同占有系爭一一五八號土地，上訴人寅○○占有系爭一一五
    九、一一六二號土地，上訴人卯○○占有系爭一一六０號土地，上訴人乙○占有
    系爭一一六一號土地，被上訴人丙○○占有系爭一一六四號土地，上訴人甲○○
    占有系爭一一六五號土地，上訴人巳○○、戊○○、己○○、子○○共同占有系
    爭一一六六號土地，上訴人辛○○占有系爭一一六七號土地，並分別於其上蓋有
    樓房建物之事實，業經原審及本院勘驗現場，查明屬實，並經原審囑託楠梓地政
    事務所派員繪製複丈成果圖，且有勘驗筆錄及複丈成果圖在卷足憑。兩造皆供明
    願按使用現況分割，上訴人巳○○，子○○均供明其二人因與上訴人戊○○、己
    ○○為兄弟，願保持共有，上訴人辰○、庚○○、丁○亦供明其等願保持共有。
    另上訴人寅○○亦於本院供明，如果伊不須再支付補償費給其他共有人，則一一
    五九號土地分給伊，伊並無意見等語。本院斟酌上開各情，本諸公平原則，並避
    免拆除現有建物，認應將系爭一一五七號、面積二六平方公尺之土地分歸上訴人
    壬○○取得，系爭一一五八號，面積一六０平方公尺之土地，分歸上訴人辰○、
    丁○、庚○○按應有部分各三分之一維持共有，系爭一一五九號，面積二０平方
    公尺，及一一六二號，面積三０七平方公尺土地分歸上訴人寅○○取得，系爭一
    一六０號，面積九三平方公尺之土地，分歸上訴人卯○○取得，系爭一一六一號
    ，面積五九平方公尺之土地分歸上訴人乙○取得，系爭一一六四號，面積一四三
    平方公尺之土地分歸被上訴人丙○○取得，系爭一一六五號，面積一五五平方公
    尺之土地分歸上訴人甲○○取得，系爭一一六六號，面積一五三平方公尺之土地
    分歸上訴人巳○○、戊○○、己○○、子○○按應有部分六五九分之一七九、六
    五九分之一七九、六五九分之一七九、六五九分之一二二維持共有，系爭一一六
    七號，面積二三三平方公尺土地分歸上訴人辛○○取得。
七、查上訴人洪岡帶、丁○、辰○、庚○○、卯○○、乙○、寅○○、辛○○分別於
    系爭一一五七號、一一五八號、一一六０號、一一六一號、一一六二號、一一六
    七號土地上建有樓房，門牌分別為高雄市○○區○○街二八號、三十號、三二號
    、三四號、三六號、三八號、四十號、四四號，均面臨三山街等情，業經本院履
    勘屬實，並有上開複丈成果圖附卷可稽，雖系爭一一五七號、一一五八號、一一
    六０號、一一六一號、一一六二號、一一六七號與三山街之間尚有同小段一一五
    六號、一一五六之一號、一一五六之二號、一一五六之三號、一一五六之四號、
    一一五六之五號等土地，除一一五六之五號土地已由上訴人辛○○向國有財產局
    購買並已登記取得所有權外，其餘一一五六號及一一五六之一號至一一五六之四
    號等五筆土地現仍為國有財產局所有，此有土地謄本附卷足憑，然查該五筆國有
    土地屬畸零地，經編為住宅區，面臨十二公尺之三山街，應與系爭一一五七號、
    一一五八號、一一六０號、一一六一號、一一六二號土地合併使用，系爭一一五
    七號、一一五八號、一一六０號、一一六一號、一一六二號土地所有權人可取得
    合併使用證明後，向國有財產局申請購買等情，亦經本院前審函高雄市政府工務
    局、財政部國有財產局台灣南區辦事處查明屬實，有高雄市政府工務局八八、十
    一、一高市工務建字第二六八七七號函、財政部國有財產局台灣南區辦事處八八
    、十、十四台財產南處第八八０００二八四八０號函、同處八八、十一、四台財
    南處第八八０００二九九二二號函及高雄市畸零地使用規則在卷可稽，足見系爭
    一一五七號、一一五八號、一一六０號、一一六一號、一一六二號土地雖未直接
    面臨三山街，然既可向國有財產局價購相鄰之國有地以臨三出街，且目前所建之
    樓房確實亦面臨三山街，而非屬袋地，是上訴人卯○○、乙○、辛○○、辰○、
    庚○○、寅○○、丁○抗辯係屬袋地云云，不足採信。而被上訴人丙○○、上訴
    人甲○○、子○○、巳○○、戊○○、己○○等人亦分別在系爭一一六四號、一
    一六五號、一一六六號土地上建有樓房，門牌分別為高雄市○○區○○街一八七
    巷三五號、三七號、三九號，均面臨狹窄之巷道等情，亦經本院勘驗無訛，由以
    上之事實足徵，系爭各筆土地因所在之位置不同，其價值亦必有差異，而依上開
    分割方法，各共有人所分得之土地面積略有增減，且其所分得之位置亦有優劣之
    分，而兩造就系爭土地之市價認定不一，乃有送請鑑定嗣原審雖於八十七年七月
    三十一日函請財團法人中華科技經濟鑑測中心鑑定系爭土地結果，系爭一一五七
    號土地價值0000000元，系爭一一五八號土地價值00000000元，
    系爭一一五九號土地價值五二六四九五元，系爭一一六０號土地價值00000
    00元，系爭一一六一號土地價值0000000元，系爭一一六二號土地價值
    00000000元，系爭一一六四號土地價值0000000元，系爭一一六
    五號土地價值0000000元，系爭一一六六號土地價值0000000元，
    系爭一一六七號土地價值00000000元，合計00000000元（該報
    告誤載為00000000元），有該中心所為不動產鑑定報告書附卷可稽，然
    上訴人卯○○等六人主張此價格均遠高於隔鄰地主馬登賜、馬登嘉，元帥府於同
    時期向國有財局所購土地之價格，及高雄市政府八十六年及八十八年五月標售系
    爭土地附近之土地價格每坪價格約十萬元等事實，亦有國有財產局台灣南區辦事
    處國有基地產權移轉證明書一紙在卷可資佐證，並為兩造其餘共有人所不爭執，
    而系爭一一五九號土地，因無合併使用之可能及無任何出入孔道之前提下，經該
    中心補充鑑定結果，總價為三七００００元，復有該中心八十八年八月十二日（
    八八）訴高科字第０八０五號函可稽（見重上字卷(一)第三０二頁）參以該鑑定距
    今已逾四年餘，於此期間房地產價格下挫甚鉅，是上訴人卯○○等六人聲請再重
    新鑑價，尚非無據。而系爭土地經本院於九十一年十一月間另委由宏大不動產鑑
    定顧問股份有限公司（以下簡稱宏大公司）再予鑑價，該公司鑑價時，依影響價
    格之土地個別因素分析，影響價格之區域因素分析，不動產市場概況等，以估算
    系爭土地各筆之價值為系爭一一五七號土地，每坪四五五二五元，總價三五八０
    五四元，系爭一一五八號土地，每坪一０八三二０元，總價0000000元，
    系爭一一五九號土地，每坪三八八００元，總價二三四七四０元，系爭一一六０
    號土地，每坪八二五七五元，總價0000000元，系爭一一六一號土地，每
    坪一０四九二九元，總價0000000元，系爭一一六二號，每坪七三二三八
    元，總價0000000元，系爭一一六四號土地，每坪八一０二七元，總價0
    000000元，系爭一一六五號土地，每坪五三三００元，總價000000
    0元，系爭一一六六號土地，每坪六０五００元，總價0000000元，系爭
    一一六七號土地，每坪八八０二四元，總價0000000元，合計為0000
    0000元，有該公司鑑定報告書一份附卷可資佐證，而本件鑑定價格，除經合
    法通知而未到庭之上訴人巳○○、戊○○、己○○、子○○、壬○○、丁○、甲
    ○○未表示意見外，已為兩造其餘共有人所不爭執（見本院卷(二)第五頁），本院
    因認其鑑價足堪採信，依該報告所載各筆土地之價值計算，各共有人依其應有部
    分之比例，各共有人應有部分應分得之價值及與其實際所分得價值及其差額，則
    如附表三所示。
八、按以原物為分配，如共有人中有不能按其應有部分為分配時，依民法第八百二十
    四條第二項規定，得以金錢補償。上訴人壬○○所取得之土地，其價值短少三０
    五四０七元部分，上訴人寅○○所取得之土地價值短少九二五三五五元部分，被
    上訴人所取得之土地價值短少四七五七三九元部分，上訴人甲○○所取得之土地
    價值短少0000000元部分，上訴人巳○○、戊○○、己○○、子○○所取
    得之土地價值短少0000000元部分，應由上訴人辰○、丁○、庚○○、卯
    ○○、乙○、辛○○分別依附表四所載之金額予以補償之。
九、綜上所述，原審就系爭十筆土地判決分割方法為如原判決主文第一項所示，經核
    尚無不合，上訴論旨空言指摘原判決此部分不當，求予廢棄改判，非有理由，應
    予駁回。又原判決依八十七年間函請中華科技經濟鑑測中心鑑定系爭土地結果，
    判決上訴人壬○○、辰○、丁○、庚○○、寅○○、卯○○、乙○、辛○○應分
    別補償被上訴人及上訴人甲○○、巳○○、洪正生、己○○、子○○如原判決主
    文第二項所示之金額，尚有未洽，已如前述，是上訴論旨指摘原判決此部分不當
    ，即為有理由，應由本院將原判決第二項部分及訴訟費用之裁判均廢棄，並改判
    如主文第二項之所示。
十、本件事證已臻明確，兩造其餘攻擊，防禦方法與本案之判決結果無影響，爰不一
    一論述。
十一、據上論結，本件上訴為一部有理由，一部無理由，依民事訴訟法第四百四十九
    條第一項、第四百五十條、第三百八十五條第一項、第八十一條第二款、第八十
    五條第一項前段，判決如主文。
中      華      民      國    九十二    年      四      月      八      日
                                      臺灣高等法院高雄分院民事第一庭
~B1審判長法官  黃金石
~B2法      官  魏式璧
~B3法      官  吳登輝
右為正本係照原本作成。
如對本判決上訴，須於判決送達後二十日內向本院提出上訴狀，其未表明上訴理由者
，應於上訴後二十日內向本院提出上訴理由書（均須按他造當事人之人數附繕本）。
上訴時應提出委任律師或具有律師資格之人之委任狀，並依附註條文規定辦理。
中      華      民      國    九十二    年      四      月      十      日
~B法院書記官  梁美姿
附註：
民事訴訟法第四百六十六條之一：
對於第二審判決上訴，上訴人應委任律師為訴訟代理人，但上訴人或其法定代理人具
有律師資格者，不在此限。
上訴人之配偶、三親等內之血親、二親等內之姻親，或上訴人為法人、中央或地方機
關時，其所屬專任人員具有律師資格並經法院認為適當者，亦得為第三審訴訟代理人。
第一項但書及第二項情形，應於提起上訴或委任時釋明之。
                                                                      ＡＦ


司法院資訊處製作；財團法人民間司法改革基金會備份。
